【裁判字號】    98,交易,632
【裁判日期】    990510
【裁判案由】    過失致死
【裁判全文】
臺灣臺中地方法院刑事判決             98年度交易字第632號
公  訴  人  臺灣臺中地方法院檢察署檢察官
被      告  甲○○
選任辯護人  胡達仁律師
上列被告因過失致死案件，經檢察官提起公訴（98年度偵字第22
045 號），本院判決如下：
    主    文
甲○○犯業務過失致人於死罪，處有期徒刑陸月，如易科罰金，
以新臺幣壹仟元折算壹日。
    犯罪事實
一、甲○○為麥當勞速食店（店址：臺中縣太平市○○路43號）
    之員工，擔任組長乙職，其職務內容包括向其他分店調貨等
    工作，如有調貨需要則係騎乘車牌號碼J8E-296 號機車前往
    分店調貨，乃以騎乘機車為其附隨業務之人。甲○○於民國
    98年6 月13日下午，騎乘車牌號碼J8E-296 號重型機車，沿
    臺中市○區○○街由建國南路往愛國街方向行駛，嗣於同日
    下午2 時57分49秒許，途經該路段與復興路3 段之交岔路口
    ，於右轉復興路後，其原應注意汽車行進中，駕駛人應注意
    車前狀況，隨時採取必要安全措施；又設有雙黃實線即分向
    限制線之道路，禁止車輛跨越行駛，而依當時情形，日間自
    然光線、柏油路面、路面無缺陷、無障礙物、視距良好，並
    無不能注意之情事，竟疏未注意及此，於右轉復興路3 段後
    ，隨即在該路段355 號前，橫向行駛擬跨越分向限制線至對
    向318 號之麥當勞速食店調取生菜，致車身車頭呈現往左偏
    現象；適有洪獅塔騎乘車牌號碼JHM-651 號重型機車，沿復
    興路由合作街往濟世街方向行駛，途經上開交岔路口時，亦
    疏未注意遵守燈光號誌及車前狀況，貿然在復興路號誌為紅
    燈時，闖紅燈駛入該交岔路口，致剛騎過該交岔路口之瞬間
    ，渠機車右前車頭即撞擊甲○○所騎乘機車之左側腳踏板處
    ，隨即洪獅塔人車倒地，受有顱內出血之傷害，經送醫後，
    延至98年6 月16日下午11時55分許仍不治死亡。甲○○於肇
    事後，在有偵查犯罪權限之人知悉其為犯罪人前，主動商請
    路人報案，並於警員丁○○到場處理時，自承為肇事者，自
    首而接受裁判。
二、案經洪獅塔之子乙○○訴請臺灣臺中地方法院檢察署檢察官
    偵查起訴。
    理    由
壹、程序方面：
    按被告以外之人於審判外之言詞或書面陳述，除法律有規定
    者外，不得作為證據；又被告以外之人於審判外之陳述，雖
    不符前4 條之規定，而經當事人於審判程序同意作為證據，
    法院審酌該言詞陳述或書面陳述作成時之情況，認為適當者
    ，亦得為證據。當事人、代理人或辯護人於法院調查證據時
    ，知有第159 條第1 項不得為證據之情形，而未於言詞辯論
    終結前聲明異議者，視為有前項之同意，刑事訴訟法第159
    條第1 項、第159 條之5 分別定有明文。本件檢察官、被告
    甲○○及選任辯護人均不爭執卷內言詞證據及書面證據之證
    據能力，本院審核該等證據資料作成時，並無何不適當之處
    ，自均有證據能力，合先敘明。
貳、實體方面：
一、訊據被告固不否認其有於前揭時地與被害人洪獅塔發生車禍
    ，並致被害人發生死亡之結果，及當時沒有注意到四週狀況
    有疏失（見本院卷第83頁反面、84頁）等事實，惟矢口否認
    有何業務過失致人於死之犯行，辯稱：伊當時在該交岔路口
    等到正義街轉換成綠燈時，就右轉復興路，當時伊原本打算
    要到對面之麥當勞，但尚未做橫向跨越的動作，是伊右轉後
    有弧度，車身有點斜斜的時候，左後方車身就突然被撞了，
    被撞到後，伊機車與被害人機車又勾在一起，才會往左前方
    跑，伊並無橫向行駛之情形云云。辯護人則辯稱：被告並不
    是以駕駛為業，調貨也不是必要的工作，並非以駕駛為其主
    要或附隨業務。又被告騎乘機車是後方被撞擊，並無未注意
    車前狀況之問題云云。
二、惟查：
(一)、上揭犯罪事實，除被告供述之事實外，並有處理相驗案件初
    步調查暨報驗書、員警職務報告、車籍查詢- 基本資料詳細
    畫面、澄清綜合醫院診斷證明書、道路交通事故照片黏貼紀
    錄表暨照片25幀、道路交通事故現場圖、道路交通事故調查
    報告表(一)、(二)、相驗筆錄、臺灣臺中地方法院檢察署檢驗報
    告書、相驗屍體證明書、路口監視器翻拍畫面相片6 幀、相
    驗相片12幀及路口監視器光碟1 片在卷可稽。
(二)、按汽車行駛時，駕駛人應注意車前狀況，並隨時採取必要之
    安全措施，道路交通安全規則第94條第3 項定有明文。上開
    道路交通安全規則第94條第3 項所稱之「注意車前狀況」，
    是指駕駛人就其注意力所及之狀況下，對於車前已存在或可
    能存在的事物應予注意，以便採取適當之反應措施而言。是
    駕駛人注意車前狀況，應建立在行車當時的時間、空間之一
    切狀況下做綜合判斷。又交通安全規則中除有關路權之各項
    具體規範外，尚有明定駕駛人必須遵守注意車前狀況或兩車
    併行距離等相關概括規定之必要，所謂車前狀況亦非僅以駕
    駛人所遵行之車道為限，尚須擴及視線所及之可能範圍，藉
    此賦予駕駛人在享有路權之同時，仍應確實注意周遭突發情
    事與他人行車狀況之義務，促使各類用路人均能妥適採取避
    免或降低交通往來風險之舉措。如謂享有路權即可率行主張
    卸免一切肇事責任，自與上述交通安全規則之法律本意有悖
    。又按雙黃實線設於路段中，用以分隔對向車道，並雙向禁
    止超車、跨越或迴轉；又分向限制線，用以劃分路面成雙向
    車道，禁止車輛跨越行駛，並不得迴轉，道路交通標誌標線
    號誌設置規則第149 條第1 項第1 款第8 目、第165 條第1
    項、第2 項亦定有明文。
(三)、被告於警詢中供稱：「當時我於復興路與正義街口停等紅燈
    （正義街上），當我方號誌變綠燈時，我起步『右轉橫越復
    興路』，要往復興路3 段318 號麥當勞，於肇事地點時，我
    有看左右無來車，起步右轉行駛於肇事地，未發現左方有JH
    M-651 號機車，然後我左側車身就被對方重機前車頭撞到了
    ，當時撞擊聲是從我左邊傳來」等語；復於檢察官訊問時供
    述：「我是綠燈之後才右轉，『馬上要切到對向車道』去」
    、「（問：你試圖從雙黃線切到對向車道時，有無注意左右
    來車？）有，但還沒有切過去就撞上了」等語（見相驗卷第
    10 、39 頁），核與證人即肇事當時到場處理之警員丁○○
    於本院審理時到場具結證稱：「（問：你當時有無辦法判斷
    肇事的撞擊點在何地？《提示道路交通事故現場圖》）撞擊
    點就是圖上標示0.6 那個起點」、「（問：依你在現場看到
    情形，是傷者的機車追撞被告的車輛嗎？）應該是說被告的
    車子要橫越車道到對面的麥當勞，所以發生側撞，當時是被
    告車輛的左側踏板跟傷者右前車頭發生側撞」、「（問：你
    認為被告有要準備要橫越到對向的麥當勞，所以發生擦撞？
    ）是」等語（見本院卷第38頁反面至40頁）相符，再者，觀
    之卷附之道路交通事故現場圖及現場照片可知（見相驗卷第
    20 至33 頁；偵查卷第6 頁），雙方機車之撞擊點係在甫過
    上開交岔路口之復興路上快慢車道分隔線0.6 公尺處，而往
    左斜向對向被告自承本欲前往調貨之麥當勞速食店，且被告
    機車係左側腳踏板處受損甚明，足認被告當時有橫向行駛擬
    跨越分向限制線至對向之麥當勞速食店之事實。否則，參之
    當時情境，被害人機車既係直行復興路，茍被告之機車亦係
    右轉後直行復興路，雙方撞擊後，焉有可能呈往對向車道左
    斜及左側腳踏板處受損之現象？被告雖辯稱：當時係右轉後
    車身呈斜斜現象云云，然依道路交通事故現場圖及照片所示
    （見偵查卷第6 頁），上開撞擊處對面，在復興路上第一家
    商店為全家便利商店，第二家為九龍眼鏡行，第三家商店即
    為麥當勞速食店，而撞擊點乃在甫過復興路與正義街口交岔
    口之快慢車道分隔線0.6 公尺處（對面即全家便利商店），
    而撞擊點旁之復興路慢車道依道路交通事故現場圖所標示之
    距離有5 公尺遠，此時參酌卷內路口監視器翻拍照片（見相
    驗卷第50至52頁），既無法拍攝到被告機車右轉畫面，足認
    被告當時係緊鄰著正義街慢車道而右轉，而右轉後之復興路
    慢車道又有5 公尺之距離，已有足夠距離供車身回正，茍被
    告機車並無擬橫向跨越之動作，其車身自無可能仍在上開撞
    擊點處呈往對向車道左斜之情形，足見被告所辯，尚不足採
    。據上，足認被告當時確有於上開交岔路口右轉後，擬直接
    橫向跨越分向限制線，而騎到對向之麥當勞速食店之行為屬
    實。準此，被告於作此橫向跨越動作時，在其視線所及之可
    能範圍內，自均有注意義務，自不迨言。斯時，雖被害人在
    上開交岔路口闖紅燈並疏未注意車前狀況，與有過失（詳見
    後述），然被告苟能於橫向跨越前，多加注意視線所及之車
    前狀況，依當時日間自然光線、柏油路面、路面無缺陷、無
    障礙物、視距良好，並無不能注意之情事，當能發現被害人
    機車已迅速接近其機車，此時當可暫停擬橫向跨越分向限制
    線之動作，而避免雙方機車之碰撞甚明。惟參之被告上開所
    述，其明顯有擬橫向跨越分向限制線之過失，及於橫向跨越
    前，有疏未注意視線所及之週遭環境之過失，委無疑義。
(四)、又上開復興路與正義街交岔路口之號誌，有兩邊路段均係紅
    燈兩秒鐘之設計，業據證人丁○○於本院審理時具結證述：
    「（問：本次開庭之前，有先告知你去該路口實際查明，是
    否有如上開時制計畫表所顯示的兩個路口有兩秒鐘都是全紅
    的情形，實際勘察結果如何？）據我去現場勘察，我有帶相
    機去錄影，也有翻拍成光碟，確實有兩秒鐘，正義街與復興
    路口都是紅燈的情形，所以全紅那兩秒鐘兩邊的車輛，都要
    停止行駛，只能供行人迅速通過該路口」、「（問：你確定
    星期六該路口也一定會有全紅兩秒的設計？）一定有。經我
    打電話向臺中市警察局交通處規劃部技士許孟祥查詢，經該
    員稱星期一至星期日均有全紅兩秒的設計，依照該計畫表右
    下方顯示，星期六就是要參考型態二的秒數設計」等語明確
    （見本院卷第54頁正反面），參之卷附之臺中市警察局交通
    隊交通號誌時制計劃表（見本院卷第42頁），足見上開交岔
    路口交通號誌確實有全紅兩秒之設計甚明，以之對照99年2
    月12日本院審理時當庭勘驗路口監視光碟之勘驗結果：「（
    下午2 時）56分13秒正義街的車輛停止，復興路的車輛緩緩
    移動，至57分43秒復興路的車輛在行駛，正義街車輛停止，
    57分14秒有一個穿綠色衣服頭戴安全帽的女子出現在右下方
    畫面，57分44秒該女子有略為往前行駛正義街後又停止，57
    分47秒發現被害人有騎乘機車通過該路口，57分48秒被害人
    的車輛已經行駛到畫面的左方，該女子於畫面右下方略為往
    前，57分49、50秒正義街的車輛持續往正義街移動，畫面中
    騎機車的騎士的頭有略為往左看的情形」，案發當天下午2
    時57分48秒時，正義街上身穿綠色衣服頭戴安全帽的女子已
    有往前騎乘機車之動作，且57分49秒起正義街之車輛已持續
    在移動，參酌上開車流狀況，足認57分47秒、48秒被害人機
    車通過上開交岔路口時，復興路之號誌應係顯示紅燈無疑，
    是故，被害人行駛在上開交岔路口乃有闖紅燈之過失明確，
    又被害人於甫經過上開交岔路口之瞬間，隨即在上述復興路
    上快慢車道分隔線0.6 公尺處，撞擊擬橫向跨越分向限制線
    之被告機車，足見被害人當時亦有疏未注意車前狀況之疏失
    ，灼然已明。據上可知，被害人對上開車禍之發生，亦與有
    過失明確。參之臺灣省臺中市區車輛行車事故鑑定委員會及
    臺灣省車輛行車事故覆議鑑定委員會之鑑定意見，亦認定「
    洪車（即被害人）通過路口停止線時，復興路口之號誌已然
    轉換為紅燈，即洪車闖紅燈通過路口之可能性較大，應係本
    案肇事主要因素。然以江車（即被告）於路口起步行駛即不
    當橫向駛越分向限制線穿越道路亦有不當，研判亦係肇事因
    素之一」等情，分別有前揭鑑定委員會98年9 月1 日中市行
    字第0985402506號函及前揭覆議鑑定委員會98年12月15日覆
    議字第0986204670號函在卷足憑（見相驗卷第64、65頁；本
    院卷第27頁），亦同此認定。又被告及被害人之過失雖同為
    本案肇事原因，且被害人之過失責任顯然較大（當時路權歸
    屬被告），惟被害人之與有過失，仍無解於被告前開過失責
    任之成立，附此敘明。
(五)、再者，被告對於本案車禍之發生具有過失責任，已見前述，
    而本案被害人於兩車撞擊後，人車倒地，被害人因而受有顱
    內出血之傷害，於送醫後仍不治死亡屬實，是被告過失肇事
    致被害人死亡，其過失行為與被害人死亡之結果間，具有相
    當因果關係，甚為明確。至被告請求傳喚林祺豐到庭為證部
    分，本院據上心證已明，因認此部分核無必要，併此敘明。
    本件事證明確，被告之犯行堪以認定，應依法論科。
三、按刑法上所謂業務，係指個人基於其社會地位繼續反覆所執
    行之事務，包括主要業務及其附隨之準備工作與輔助事務在
    內（最高法院89年度臺上字第8075號判例參照）。查由被告
    甲○○於99年3 月31日本院審理時供述：「（問：妳之前稱
    發生車禍當時，妳是騎機車去調貨？）是」、「（問：妳之
    前也稱平常在麥當勞工作，需要去調貨？）是」、「（問：
    車禍當時是幫麥當勞調什麼貨？）生菜，但車禍當時還沒有
    調到，車禍當時我是要去復興路的麥當勞調貨，我是任職於
    太平市○○路43號的麥當勞」、「（問：發生車禍當時妳是
    因為工作的關係，要去復興路的麥當勞調生菜？）是」、「
    （問：調生菜也是屬於妳擔任麥當勞組長，平常的工作內容
    之一？）是」、「（問：妳平常調貨都是騎乘機車？）是。
    就是騎發生車禍的這部機車」等語（見本院卷第79頁反面、
    第80頁）可知，被告之職務內容包括向其他分店調貨等工作
    ，而調貨之方式則係騎乘車牌號碼J8E-296 號重機車前往分
    店調貨，是騎乘機車與其所從事之麥當勞速食店組長工作，
    即具有直接、密切之關係，故被告案發當日騎乘上開機車為
    其附隨業務無訛。核被告所為，係犯刑法第276 條第2 項之
    業務過失致人於死罪。公訴人認被告係犯同條第1 項之過失
    致人於死罪，容有誤會，惟本院所審認之犯罪事實與檢察官
    起訴之犯罪，具有社會事實同一性，爰依刑事訴訟法第300
    條規定，變更檢察官所引應適用之法條。又查，本案被告於
    肇事後，有偵查犯罪職權之機關或個人發覺其犯罪前，即商
    請路人報案，並於警員丁○○前去現場處理時，即主動承認
    其為肇事者，並願接受裁判，有臺中市○○○道路交通事故
    肇事人自首情形紀錄表附卷可稽（見本院卷第70頁），合於
    自首之要件，足認被告有悔意，且本案被告乃過失責任，爰
    依刑法第62條前段規定減輕其刑。茲審酌被告騎乘機車，竟
    疏未注意交通法規之規範，導致本件車禍之發生，被害人因
    此傷重不治死亡，迄未能與被害人家屬達成民事和解，又參
    酌被害人與有過失，且有較大肇事責任，及被告之品行、智
    識程度、犯後已承認部分過失之犯後態度等一切情狀，量處
    如主文所示之刑，並諭知易科罰金之折算標準。
據上論斷，應依刑事訴訟法第299 條第1 項前段、第300 條，刑
法第276 條第2 項、第62條前段、第41條第1 項前段，刑法施行
法第1條 之1 第1 項、第2 項前段，判決如主文。
本案經檢察官丙○○到庭執行職務。
中    華    民    國    99    年    5     月    10    日
                刑事第十一庭  審判長法  官  李雅俐
                                    法  官  王世華
                                    法  官  蔡美華
以上正本證明與原本無異。
如不服本判決應於收受判決後10日內向本院提出上訴書狀，並應
敘述具體理由；其未敘述上訴理由者，應於上訴期間屆滿後20日
內向本院補提理由書（均須按他造當事人之人數附繕本）「切勿
逕送上級法院」。
                                書記官  張皇清
中    華    民    國    99    年    5     月    10    日
附錄論罪科刑法條
中華民國刑法第276條
因過失致人於死者，處 2 年以下有期徒刑、拘役或 2 千元以下
罰金。
從事業務之人，因業務上之過失犯前項之罪者，處 5 年以下有
期徒刑或拘役，得併科 3 千元以下罰金。

司法院資訊處製作；財團法人民間司法改革基金會備份。
